【裁判字號】    88,上易,5682
【裁判日期】    890119
【裁判案由】    詐欺
【裁判全文】
臺灣高等法院刑事判決                  八十八年度上易字第五六八二號
    上  訴  人  臺灣桃園地方法院檢察署檢察官
    被      告  甲○○
右上訴人因被告詐欺案件，不服臺灣桃園地方法院八十七年度易字第二八六一號，中
華民國八十八年十月廿六日第一審判決 (起訴案號：臺灣桃園地方法院檢察署八十七
年度偵字第九七一六號），提起上訴，本院判決如左：
    主  文
上訴駁回。
    理  由
一、本案經本院審理結果，認第一審判決以不能證明被告甲○○犯罪，對被告甲○○
    為無罪之諭知，核無不當，應予維持，並引用第一審判決書記載之證據及理由（
    如附件判決書）。
二、檢察官循告訴人之請求上訴意旨略以：（一）被告明知經濟狀況不佳，仍向告訴
    人定取貨品，不久支票退票，甚至拒絕往來，猶向告訴信誓旦旦保證清償貨款，
    再定取數批貨品，事後分文未償，告訴人如非誤信被告一再保證支付貨款，告訴
    人豈會出貨，被告於原審稱遭人倒帳而經營不善，亦未提供相關證據，被告仍繼
    續營業，顯然為詐欺。（二）被告於八十六年十二月間，向告訴人定取貨品，當
    月底即發生退票，足見定貨之初，即資力不繼，未先向告訴人明示，有詐欺之意
    ，八十七年一月間支票遭拒絕往來後，於八十七年一月、四月、五月又向告訴人
    佯稱保證會清償貨款，使告訴人陷於錯誤再出貨數批。告訴人為一般商人，無公
    權力得以明確知悉被告真實經濟情況，僅以告訴人言行、支票支應狀況粗略評估
    ，被告卻有意隱匿事實，以言詞向告訴人強調可付款，取信告訴人，詐騙之舉昭
    然若揭，原審以告訴人經商應自負風險，認被告未施用詐術，尚有未洽云云。
三、經查：依告訴代理人張永昌律師於原審所提出被告與告訴人間歷來交易結算明細
    表（見原審卷第五九頁）所示，被告於八十六年六月間開始與告訴人有生意往來
    ，八十六年六月購買八萬四千一百零四元貨品，同年七月購買十四萬六千二百零
    一元貨品，同年八月購買十萬六千五百六十五元貨品，同年九月購買九萬三千三
    百元（原判決誤載為九十三萬三千元）貨品，同年十月購買二萬五千七百七十一
    元貨品，合計該期間雙方交易金額有四十五萬五千九百四十一元已付清價款；另
    被告於八十六年十月間尚購買價值二十三萬元貨品開立發票日為八十六年十二月
    三十日之第0000000號同額支票，八十六年十一月間購買價值十二萬七千
    五百元貨品開立發票日為八十七年一月三十日之第0000000號同額支票，
    嗣上開友票屆期均遭退票，有支票暨退票理由單影本附卷可按（見偵查卷第四頁
    、第五頁）。公訴意旨所指被告於八十六年十二月間及八十七年一月、四月、五
    月意圖為自己不法之所有，向富強公司詐取貨物。然觀之上開交易明細表，被告
    於八十六年十二月間訂購三批價值計七萬五千一百五十元貨品，於八十七年一月
    份訂購七批價值計五萬四千六百六十五元貨品，於同年四月間訂購三批計三萬零
    二百四十八萬元貨品、同年五月間訂購四批計價值五萬一千九百五十二元貨品，
    參照被告與告訴人富強公司歷來交易狀況，被告於八十六年十二月間及八十七年
    一月、四月、五月所訂購貨品，並無明顯大量增加情況，與一般大量訂貨之後惡
    性倒閉情形不同。又查，被告用以支付貨款所使用其配偶邱連花支票存款帳戶，
    係於八十六年十二月三十日起開始有退票紀錄，至八十七年一月二十六日才被列
    為拒絕往來，有桃園縣大園鄉農會八十七年九月二十八日桃大農信字第六五二號
    函暨所附票據查詢明細、存款明細附卷可稽（見原審卷第七頁）。況告訴人富強
    公司早於八十六年十二月三十日即知被告開立上開二十三萬元第0000000
    號支票業遭退票，經濟狀況有變，該公司猶於八十七年一月、四月、五月出貨予
    被告，顯非係陷於錯誤，而是基於商業往來之信賴關係，是被告所為亦與刑法詐
    欺罪所定要件不合，應屬單純民事債權債務糾紛，無繩以詐欺罪刑之餘地。
四、原判決以不能證明被告甲○○犯罪而為無罪之諭知，並無不合，檢察官上訴意旨
    仍執前詞認被告應構成犯罪而指摘原判決不當，為無理由，應予駁回。
據上論斷，應依刑事訴訟法第三百七十三條、第三百六十八條，判決如主文。
本案經檢察官吳國南到庭執行職務。
中     華     民     國    八十九   年      一        月      十九      日
                            臺灣高等法院刑事第二十三庭
                                審判長法  官  劉  靜  嫻
                                      法  官  吳      燦
                                      法  官  王  炳  梁
右正本證明與原本無異。
不得上訴。
                                      書記官  潘  大  鵬
中 華     民     國    八十九   年      一        月     二十一     日
附件：
臺灣桃園地方法院刑事判決                        八十七年度易字第二八六一號
    公  訴  人  臺灣桃園地方法院檢察署檢察官
    被      告  甲○○  男  三十七歲（民國○○年○月○○日生）
                        住桃園縣蘆竹鄉○○村○○鄰○○○街十一號
                        居桃園縣蘆竹鄉○○村○○路二六八號
                        身分證統一編號：Ｚ000000000號
右列被告因詐欺案件，經檢察官提起公訴（八十七年度偵字第九七一六號），本院判
決如左：
        主  文
甲○○無罪。
        理  由
一、公訴意旨略以：被告甲○○為桃園縣大園鄉果林村二０鄰二四之六０號泰榮門窗
    中心負責人，基於概括犯意，意圖為自己不法所有，自民國八十六年十二月間起
    ，明知所營事業有貨款未順利收取，營運不良，仍於當月間及八十七年一月、四
    月、五月間，陸續向富強窗門企業有限公司（下稱富強公司）佯稱可順利付款，
    訂取多筆鋁製門窗，使富強公司誤信而分別逐次出貨總價新台幣（下同）三十五
    萬七千五百元之貨品至上開泰榮門窗中心後，貨款催討無著。案經富強公司訴請
    偵辦，因認被告涉有刑法第三百三十九條第一項詐欺罪嫌等語。
二、按犯罪事實應依證據認定之，無證據不得推定其犯罪事實，又不能證明被告犯罪
    者，應諭知無罪之判決，刑事訴訟法第一百五十四條、第三百零一條第一項定有
    明文。次按刑法第三百三十九條第一項詐欺罪之成立，以意圖為自己或第三人不
    法之所有，以詐術使人將本人或第三人之物交付為要件。所謂以詐術使人交付，
    必須被詐欺人因其詐術而陷於錯誤，若其所用方法，不能認為詐術，亦不致使人
    陷於錯誤，即不構成該罪，有最高法院四十六年台上字第二六０號判例可資參照
    。如僅係民事債務不履行，則與詐欺取財罪無涉，不能以該罪責相繩。公訴意旨
    認被告涉犯詐欺罪嫌，無非以告訴人、證人張淑薇證述及有出貨單、貨款支票及
    退票理由單附卷可憑，另被告用以支應貨款之支票於八十七年一月二十六日已遭
    拒絕往來，有存戶資料附卷可稽等資為論據，固非無見。然訊據被告堅決否認涉
    有詐欺犯行，辯稱：係因經營不善及遭人倒帳所致，並非蓄意詐欺等語。經查，
    依告訴代理人張永昌律師所提出被告與告訴人間歷來交易結算明細表所示，被告
    於八十六年六月間開始與告訴人有生意往來，八十六年六月訂購八萬四千一百零
    四元貨品，同年七月訂購十四萬六千二百零一元貨品，同年八月訂購十萬六千五
    百六十五元貨品，同年九月訂購九十三萬三千元貨品，同年十月訂購二萬五千七
    百七十一元貨品，合計期間雙方交易金額四十五萬五千九百四十一元均已付清，
    另被告於八十六年十月間尚訂購價值二十三萬元貨品開立發票日為八十六年十二
    月三十日之同額支票，八十六年十一月間訂購價值十二萬七千五百元貨品開立發
    票日為八十七年一月三十日之同額支票，嗣上開票均遭退票，有支票暨退票理由
    單影本附卷可按。公訴意旨雖指被告於八十六年十二月間及八十七年一月、四月
    、五月意圖為自己不法之所有，向富強公司詐取貨物。然觀之上開交易明細表，
    被告於八十六年十二月間訂購價值七萬五千一百五十元貨品，於八十七年一月份
    訂購價值五萬四千六百六十五元貨品，於同年四月間訂購三萬零二百四十八萬元
    貨品、同年五月間訂購價值五萬一千九百五十二元貨品，參照被告與告訴人富強
    公司歷來交易狀況，被告於八十六年十二月間及八十七年一月、四月、五月所訂
    購貨品，並無明顯增加情況，與一般惡性倒閉情形不同。又依一般社會經驗，純
    以信用為基礎之買賣，出賣人允許買受人延後付款，理應事先評估買受人之營業
    狀況、財產狀況及償債能力，據以評估其所承擔風險決定買賣條件，衡情出賣人
    應可預見事後可能無力清償或遲延清償，縱令買受人屆期不為清償，如無積極證
    據足以認定其在購貨之初即有藉以詐財之本意，尚難僅因有無力清償情事，即推
    定其必然自始蓄意詐騙。本件被告查無以不法手段誤導告訴人富強公司對於債信
    風險之判斷，則告訴人富強公司應允出貨予被告要屬任意性處分，應無陷於錯誤
    之可言，是難遽認被告上開所為該當詐欺犯行。再查，被告用以支付貨款所使用
    其妻邱連花所有支票存款帳戶，係於八十六年十二月三十日起開始退票，至八十
    七年一月二十六日拒絕往來，有桃園縣大園鄉農會八十七年九月二十八日桃大農
    信字第六五二號函暨所附票據查詢明細、存款明細附卷可稽。告訴代理人張永昌
    律師雖指稱被告當時曾一再保證將如數清償貨款，然衡諸社會常情，交易一方自
    稱將清償借款，對方顯不致遽爾憑信，且所承擔風險本即屬出賣人理應評估範圍
    ，有如前述，亦難以此認定被告此屬詐術實施。況告訴人富強公司早於八十六年
    十二月三十日即知被告開立支票業遭退票，經濟狀況有變，該公司於八十七年一
    月、四月、五月猶出貨予被告，顯無陷於錯誤之可能，是被告所為亦與刑法詐欺
    罪所定要件不合。第按本院認定犯罪所憑之事證，必須基於吾人一般社會生活經
    驗認為大致可信，且除認定被告犯罪之外，無從本於同一事證為其他有利於被告
    之合理推斷，始足據為有罪判決之心證基礎。故關於債務不履行之事實，除非被
    告業已自白其為財產犯罪之結果，苟無其他足以證明行為人自始具有不法所有意
    圖之積極證據，自不得率先推定被告心存犯罪故意，而令其自證無罪之義務。綜
    上所述，本案除被告確有積欠告訴人欠款未還之事實，其辯稱因經營不善遭人倒
    帳所致，雖未提出任何證據以實其說，然依卷內證據資料，並無積極證據足證被
    告於借款之初有施用詐術之行為，不能徒憑被告嗣後有不能清償情事，遽為被告
    不利之認定。此部份應屬單純民事債權債務糾紛，初無繩以詐欺罪刑之餘地。此
    外復查無其他積極證據，足證被告確有公訴意旨所指罪行，本件被告犯罪即屬不
    能證明，自應諭知無罪，以昭審慎。
據上論斷，應依刑事訴訟法第三百零一條第一項，判決如主文。
本案經檢察官呂曾達到庭執行職務。
中      華      民      國    八十八    年      十      月    二十六    日
                                臺灣桃園地方法院刑事第一庭
                                    法  官  熊  祥  雲
右正本證明與原本無異。
如不服本判決，應於判決送達後十日內向本院提出上訴狀( 應附繕本 )，上訴於
臺灣高等法院。
                                    書記官  沈  秀  珍
中      華      民      國    八十八    年      十      月    二十八    日


司法院資訊處製作；財團法人民間司法改革基金會備份。
